【裁判字號】    90,上更(一),544
【裁判日期】    900928
【裁判案由】    妨害自由
【裁判全文】
臺灣高等法院刑事判決                        九十年度上更（一）字第五四四號
    上  訴  人  臺灣桃園地方法院檢察署檢察官
    被      告  丙○○
右上訴人因被告妨害自由案件，不服臺灣桃園地方法院八十七年度訴字第二八二號，
中華民國八十七年十一月二十日第一審判決（起訴案號：臺灣桃園地方法院檢察署八
十七年度偵字第三三七號）提起上訴，經判決後，由最高法院第一次發回更審，本院
判決如左：
    主  文
原判決撤銷。
丙○○共同以非法方法剝奪人之行動自由，處有期徒刑陸月，如易科罰金，以參佰元
折算壹日。
    事  實
一、丙○○因與戊○○有債務糾紛，竟基於以強押方式限制行動自由，並恐嚇、強制
    簽發票據及給付現金還款討債之共同犯意聯絡，透過己○○委託甲○○處理其與
    戊○○間之債務事宜，代價為討回債款之半數，甲○○受託後即以給付新台幣（
    以下同）一萬元或一千元之代價，夥同知情之己○○、陳澄儒、吳振崑、陳青弘
    、郭啟男等人（甲○○等六人由原審法院另案判處罪刑在案），於民國（以下同
    三月二十六日凌晨將近三時許，前往戊○○之女謝銀輝位於桃園縣八德市○○路
    三○六號五樓住處，因不獲開門，即共同打破窗戶（毀損部分未據告訴），戊○○見狀即電請朋友丁○○前來幫忙，丁○○依約前往查看，發現有人在上址門外
    ，乃在附近對面便利超商門口打電話給戊○○時，卻遭甲○○等人架著身體，並
    要求其打電話叫戊○○開門，否則不讓其返家，要帶丁○○上山看夜景等語，以
    此非法方法剝奪其行動自由，並使其心生畏懼，而打電話叫戊○○開門讓渠等進
    入，迨戊○○開門後，甲○○等人又圍住丁○○，甲○○並對戊○○稱：丙○○
    係伊叔叔，欠伊叔叔之錢，如何處理等語；並告知若債務未處理完成不得離去，
    限制戊○○行動自由。丁○○欲移動腳步時，甲○○等人唯恐丁○○趁機報警或
    採取對其等不利之行動，乃喝令楊某不要亂動，不要做什麼手腳，並叫楊某坐於
    椅子，由其中二、三人看住丁○○，而繼續限制丁○○行動自由。丙○○經甲○○打電話通知後約十分鐘即行前來上址會合，因丙○○自己亦不清楚帳目，乃由
    戊○○提議前上址會合文政位於平鎮市○○路三十一巷六十九號住處，與丙○○
之妻周麗珠對帳，甲○○等人則將丁○○亦一併押往丙○○家，以便牽制，戊○○及丁○○下樓時，前後各有一人看守，甲○○並安排戊○○及丁○○各搭乘不
    同車輛前往，左右各有一人看著，告知二人不可有其他之舉動。同年月二十六日
    凌晨約三時三十分許抵達丙○○住處，甲○○等人要丁○○坐於沙發，由其中二
    人看著丁○○，另二人至屋外看守，戊○○與丙○○、周麗珠、甲○○等人即在
    客廳進行對帳，甲○○藉詞徵詢丙○○有關債務問題全權委託伊處理，丙○○應
    允後即佯裝稱需外出送貨，將會帳事宜委託甲○○等人處理，實則丙○○僅退至
    屋外監視，故意縱容甲○○等人伺機以非法方法威嚇討債。至同日凌晨五時許，
    因雙方資料不全，無法結算債務金額，甲○○即要求戊○○先行給付八十萬元，
    並自皮包拿出事先備妥之本票、信紙，令戊○○簽發內容為戊○○欠丙○○夫妻
    二人八十萬元之本票及切結書，並對戊○○恐嚇稱：如不答應，將強押丁○○至
    龜山山區看夜景等語，致戊○○心生畏懼，並生危害於丁○○生命及自由之安全
    ，而簽下切結書及本票，丙○○見目的已達，始駕車外出送貨。甲○○則又要求
    戊○○立刻叫家人籌措現金交付，否則不讓戊○○及丁○○回去，戊○○表示不
    知家人電話，陳澄儒即用黑金剛大哥大敲擊戊○○頭部（未成傷），復丟擲一罐
    飲料（未擊中），戊○○迫於無奈並思讓友人丁○○脫困，即電請其女兒、堂弟
    籌錢，雙方約在中壢市○○路金宮戲院交款（票）。甲○○等人又命丁○○陪同
    前往，揚言如不答應，將強押丁○○至龜山山上去住等語，以非法方法剝奪其行
    動自由，丁○○迫於無奈，乃與甲○○等前去取款（票），取得二十萬元即期支
    票一張及十萬元之遠期支票六張，並前往新竹企銀中壢分行兌領該即期支票二十
    萬元之現金，得手後，始將丁○○、戊○○釋放，丙○○與王文煥則均分該現金
    （及支票？）。嗣因戊○○等簽發之支票不獲兌現，甲○○復於八十六年五月八
    日晚上八時許，再邀己○○、陳澄儒、吳振崑、陳青弘、郭啟男等人，前往戊○○之女之前開住處催討債務，為戊○○之朋友乙○○得知後報警當場查獲。
二、案經臺灣桃園地方法院檢察署檢察官自動檢舉偵查起訴。
    理  由
一、被告之供述及辯解：
    訊據被告丙○○矢口否認有妨害自由之犯行，辯稱：伊與戊○○間本有債權債務
    關係存在，因找不到戊○○，且其工作繁忙，始委託當時任職於全虹徵信社之己○○，因己○○與甲○○很熟，伊始委託甲○○尋找戊○○之下落，但未委託甲○○討債，係甲○○於八十六年三月廿五日晚上找到戊○○後，打電話叫伊過去
    ，伊始趕至葉宅，而伊至現場根本不知甲○○、己○○與戊○○間發生何事，嗣
    因伊與戊○○間之債務確實數目無法正確算出，始由戊○○提議至伊住處與伊妻
    核對，又因對帳時間太久，伊又須送貨，無法久侯，便口頭向甲○○表示全權委
    託其處理，至甲○○與戊○○間發生何事，伊無從知悉云云。
二、認定犯罪事實所憑之證據及理由：
（一）基本事證：
      右開事實，業據告訴人戊○○指訴綦詳，核與在場被押為人質之證人丁○○結
      證之情節相符；且同案被告甲○○、己○○、陳澄儒、吳振崑、陳青弘、郭啟
      男等人於警訊及偵查中，除否認有對戊○○、丁○○恐嚇及剝奪其等之行動自
      由外，對於右揭事實亦坦承不諱，並有切結書（見偵查卷第八十五頁、八十七
      頁）、本票（見偵查卷第八十八頁）等影本附卷可稽。
（二）被告丙○○之債務糾紛與甲○○、己○○等人討債之謀議：
  １‧被告丙○○與戊○○間確有債務糾紛：
      被告丙○○於本院調查中供稱：「我與戊○○有債務糾紛，金額我不是很詳細
      ，因之前戊○○有幫我辦貸款，他將貸款的錢拿走，過三個月才我知道的，約
      有八十萬元左右」云云（見本院卷第八十二頁），足證被告丙○○與戊○○間
      確有債務糾紛存在。
  ２‧被告丙○○與甲○○、己○○等人討債之謀議及互約
      被告丙○○於本院調查中供稱：八十六年三月初，伊跟己○○提起與戊○○間
      的債務問題，己○○就在本案發生一個星期前，約是八十六年三月中旬，向伊
      說他「路頭」很熟，因伊一直找不到戊○○，己○○說他可以找人處理，如找
      到戊○○談債務問題，代價就是討回債款之半數，債務是八十萬元，就是四十
      萬元，但要是他們找不到人，也要我付一半的錢，就是四十萬元，所以我就隨
      他們處理。八十六年三月二十五日之前伊與有己○○去戊○○的家，但沒有找
      到人，後來伊與己○○到派出所查到戊○○地址，己○○再找甲○○去等語（
      見本院卷第八十二頁、第八十三頁、第八十五頁、第八十六頁）。於本院審理
      時則堅稱沒有妨害自由，並稱：伊與戊○○間本有債權債務關係存在，因找不
      到戊○○，且工作繁忙，在八十六年三月初始因己○○之提議，委託當時任職
      於全虹徵信社之己○○去找人。本案發生一個星期前，約是八十六年三月中旬
      ，己○○跟伊說如找到戊○○談債務問題，代價就是討回債款之半數，債務是
      八十萬元，就是四十萬元，但要是他們找不到人，也要伊付一半的錢，就是四
      十萬元，所以伊就隨他們處理。伊與己○○在派出所查到戊○○地址後，己○○再找甲○○去。伊僅委託甲○○尋找戊○○之下落，但未委託甲○○去討債
      云云（見本院卷第九十八頁、第九十九頁、第一○二頁、第一○三頁）。觀諸
      被告丙○○既應允給付「索回債款」之半數即四十萬元之高額報酬，顯以向戊○○「追討債務」為其委任之內容，尚與單純委託己○○、甲○○「尋人」之
      情形有間。況被告丙○○對於委託己○○、甲○○向戊○○「追討債務」等情
      ，供稱：「隨他們處理」云云；復參以前開給付高額報酬之「不合理」約定，
      益徵被告丙○○並非委託己○○、甲○○循合法途徑「追討債務」。由此足認
      被告丙○○與己○○、甲○○二人間，確有基於「不限手段」以「追討債務」
      之共同犯意聯絡。
（三）妨害自由、恐嚇及強制犯行之事證：
  １‧戊○○及丁○○確遭強押：
    (1)丁○○遭強押進入戊○○女兒家中：
      證人丁○○證稱：「他們叫我馬上打電話給戊○○，叫她開門，如果戊○○不
      開門要馬上載我走，不讓我回家，當時他們架著我，我很害怕只好叫戊○○開
      門，他們表示要等處理完債務後才讓我離開」云云（見偵查卷第八十頁至第八
      十三頁、原審八十六年度訴字第一七二三號卷第五十三頁），而證人戊○○於
      本院調查中供稱：「我開門就看見丁○○站在中間，旁邊、左右約有六個人圍
      住丁○○，：：當時丁○○從門口進來距離我約有二、三尺要移動腳步時，進
      來的六個人中，有三、四個人就上前去，對丁○○說不要亂動，不要做什麼手
      腳，並叫丁○○坐椅子那裡，丁○○就沒有動了，旁邊有二、三個人在丁○○
      旁邊看住丁○○，不准他有所行動或怕他報警」云云（見本院卷第二十四頁）
      。由此足見丁○○確遭被告等強押（架）進入被害人戊○○女兒家中。
    (2)戊○○及丁○○遭強押至丙○○住處：
      證人戊○○於本院調查中供稱：「我為了要讓丁○○脫身，就說到被告丙○○
      的家去對帳是前往丙○○位於平鎮市○○路三十一巷六十九號住處，：：甲○○要求丁○○也要一起過去，等債務處理好後，丁○○才可以離開，：：在車
      上我與丁○○旁邊各有一個人看著，並且告訴我與證人丁○○不可以有其他的
      舉動」云云（見本院卷第二十四頁）。核與證人丁○○證稱：「因丙○○不清
      楚帳目細節，就到丙○○家與其太太連周麗珠對帳，他們說沒有處理好不讓我
      回家，到丙○○家後，在丙○○家之客廳有三個人圍著我，另外三人圍在戊○○旁邊」等情相符（見偵查卷第八十頁至第八十三頁、原審八十六年度訴字第
      一七二三號卷第五十三頁）。由此足見戊○○及丁○○確遭被告等六人強押至
      丙○○住處，與丙○○之妻連周麗珠對帳。
    (3)丁○○遭強押至金宮戲院及新竹企銀：
      證人戊○○本院調查中證稱：「甲○○押丁○○一起去金宮戲院，：：因甲○○命丁○○陪同前往（取票），揚言如不答應，將強押丁○○至龜山山上去住
      ，丁○○不得不去」云云（見本院卷第二十七頁、第二十八頁），又證稱：「
      甲○○說三天的票不接受，要我再籌八十萬元的現金，我堂弟說他只有二十萬
      元現金，後來他們約不到九點就去銀行，也是甲○○押丁○○去，」等語（見
      本院卷第二十八頁）。與證人乙○○證稱：「我有帶支票到金宮戲院去，看到
      丁○○、甲○○、連周麗珠及一名男子等人，對面尚有二部車，車裡面還有人
      」等情相符（見原審八十六年度訴字第一七二三號卷第六十八頁）。因此，甲○○等人確有強押丁○○至金宮戲院前取票，並至新竹企銀兌領票款之事，應
      堪認定。
  ２‧戊○○及丁○○之行動自由遭受剝奪：
    (1)戊○○部分：
      證人戊○○於本院調查中供稱：「甲○○到我女兒家，控制丁○○之後，要我
      把我的身分證拿出來，還要我女兒的電話，說債務處理好後，我的身分證才要
      還給我，：：我為了要讓丁○○脫身，我就說到被告丙○○的家去對帳是前往
      丙○○位於平鎮市○○路三十一巷六十九號住處，：：甲○○要求丁○○也要
      一起過去，等債務處理好後，丁○○才可以離開，：：在車上我與丁○○旁邊
      各有一個人看著，並且告訴我與證人丁○○不可以有其他的舉動，：：（在丙○○住處）甲○○並吩咐要二個人看著丁○○，並要求二個人到外面看守，：
      ：我是為了讓丁○○趕快回家，所以我不得不簽了壹張本票八十萬元及切結書
      」、「我在被告丙○○家對帳時，因我一進入被告丙○○家時，甲○○就叫二
      個人站我旁邊看著我，也告訴我不要輕舉妄動，要我好好的處理，也不希望我
      朋友丁○○去桃園龜山兔子坑去看夜景，丁○○旁邊也有三個人看著，：：我
      與丁○○不能自由活動，也不能打電話」云云（見本院卷第二十四頁至第二十
      六頁）。被告丙○○於本院調查中供稱：「在我家對帳時，甲○○有叫人在戊○○旁邊看住他，不准他離開」等語（見本院卷第八十四頁）。由此可見，戊○○係因丁○○遭甲○○等人控制，為謀丁○○脫身，始虛與委蛇地「自願」
      前往被告丙○○家中對帳，尚與出於自由意志下之「自願」前往有間。復參以
      未對帳完畢付款前，甲○○等人不准戊○○、丁○○二人離去等情，足知戊○○之行動自由遭受剝奪之期間，係自戊○○開門後，持續至八十六年三月二十
      六日上午約十時，甲○○釋放戊○○、丁○○二人時止。
    (2)丁○○部分：
      Ａ在戊○○女兒家及丙○○住處：
        證人戊○○本院調查中供稱：「進來的六個人中，有三、四個人上前去，對
        丁○○說不要亂動，不要做什麼手腳，並叫丁○○坐椅子那裡，丁○○就沒
        有動了，旁邊有二、三個人在丁○○旁邊看住丁○○，不准他有所行動或怕
        他報警」、「甲○○要求丁○○也要一起過去（被告丙○○住處），等債務
        處理好後，丁○○才可以離開，：：在車上我與丁○○旁邊各有一個人看著
        ，並且告訴我與證人丁○○不可以有其他的舉動，：：（在丙○○住處）甲○○並吩咐要二個人看著丁○○，並要求二個人到外面看守、「我在被告丙○○家對帳時，因我一進入被告丙○○家時，甲○○就叫二個人站我旁邊看
        著我，也告訴我不要輕舉妄動，要我好好的處理，也不希望我朋友丁○○去
        桃園龜山兔子坑去看夜景，丁○○旁邊也有三個人看著，後來我們在對帳時
        ，證人甲○○就叫看我的那邊一個人及丁○○的一個人，共二個人出去外面
        看有無警察來，並且在外面看守，我們在屋內，我與丁○○不能自由活動，
        也不能打電話」云云（見本院卷第二十四頁至第二十六頁）。證人丁○○證
        稱：「他們叫我馬上打電話給戊○○，叫她開門，如果戊○○不開門要馬上
        載我走，不讓我回家，當時他們架著我，我很害怕只好叫戊○○開門，他們
        表示要等處理完債務後才讓我離開，：：到丙○○家與其太太連周麗珠對帳
        ，他們說沒有處理好不讓我回家，到丙○○家後，在丙○○家之客廳有三個
      人圍著我，另外三人圍在戊○○旁邊，：：後來甲○○要戊○○付部分現金
        ，否則不讓我回家，要帶我到龜山山上去，之後戊○○不得已就打電話給其
        家人籌錢，並約在中壢市金宮戲院交錢」等語（見偵卷第八十頁至第八十三
        頁、原審八十六年度訴字第一七二三號卷八十七年一月九日筆錄）。縱連被
        告丙○○亦於本院調查中供稱：「我不清楚丁○○在我家不可以打電話、不
        可以自由活動，連我都不能自由活動，都有甲○○的小弟在看著我們」等語
        （見本院卷第一○一頁）。可見自甲○○等六人強押（架）丁○○脅迫戊○○開門之時起，丁○○之行動自由即遭甲○○等六人「直接」限制，迄於戊○○、丁○○二人赴被告丙○○家中處理債務完畢，丁○○此時期之行動自
        由係「直接」遭受剝奪無疑。
      Ｂ至金宮戲院取票及至新竹企銀兌款：
        證人戊○○本院調查中證稱：「凌晨五點多，甲○○把我留在被告丙○○家
        ，並命二人看住我，甲○○就押丁○○一起去金宮戲院，：：因甲○○命丁○○陪同前往（取票），揚言如不答應，將強押丁○○至龜山山上去住，丁○○不得不去」云云（見本院卷第二十七頁、第二十八頁），又證稱：「甲○○說三天的票不接受，要我再籌八十萬元的現金，我堂弟說他只有二十萬
        元現金，後來他們約不到九點就去銀行，也是甲○○押丁○○去，約九點二
        十分回來之後，要我在我女兒的支票背書」等語（見本院卷第二十八頁）。
        證人乙○○亦證稱：「我有帶支票到金宮戲院去，看到丁○○、甲○○、連
        周麗珠及一名男子等人，對面尚有二部車，車裡面還有人，當時我很擔心，
        我拿支票給他們時，有要求開收據，他們說不用，我是交給他們六十萬元支
        票，二十萬元即期支票，共八十萬元」等情（原審八十六年度訴字第一七二
        三號卷）。是甲○○確有強押丁○○至金宮戲院前取票，並至新竹企銀兌領
        二十萬元票款，乃使丁○○行無義務之事，且丁○○此時期之行動自由亦「
        直接」遭受甲○○等人剝奪。因此，甲○○既強押丁○○至金宮戲院前取票
        ，並至新竹企銀兌領二十萬元票款，此時期之行動自由亦賡續「直接」遭受
        甲○○等人剝奪。
  ３‧戊○○及丁○○遭受脅迫及恐嚇：
      證人戊○○於本院調查中供稱：「這個債務未解決前不可以離開的話，是到被
      告丙○○的家講的」、「甲○○就從他的包皮裡拿出本票、切結書出來，甲○○要我先開八十萬元的本票，這是給甲○○及欠周麗珠的錢，甲○○說先開八
      十萬元，我朋友丁○○就可以趕快回家，就要我趕快簽，並要證人丁○○跟我
      說，叫我趕快簽，好讓他回家，我當時就簽了，我是為了讓丁○○趕快回家，
      所以我不得不簽了壹張本票八十萬元及切結書，都是甲○○拿出來給我簽的，
      是我當場寫的，切結書是甲○○寫好的，要我簽名字，我是為了要讓丁○○趕
      快回家」、「甲○○叫二人在旁邊看著我，也告訴我不要輕舉妄動，要我好好
      的處理，也不希望我朋友丁○○去桃園龜山兔子坑去看夜景等語（見本院卷第
      二十四頁、第二十六頁）；與證人丁○○證稱：「他們表示要等處理完債務後
      才讓我離開，：：後來甲○○要戊○○付部分現金，否則不讓我回家，要帶我
      到龜山山上去」等語相符（見偵卷第八十頁至第八十三頁、原審八十六年度訴
      字第一七二三號卷八十七年一月九日筆錄）。而被告丙○○於本院調查中供稱
      ：「甲○○在我家有說要強押丁○○到桃園龜山兔子坑去看夜景」、「伊不清
      楚甲○○有無對戊○○說她不要輕舉妄動，要她好好的處理，也不希望他的朋
      友丁○○去桃園龜山兔子坑去看夜景，但戊○○是有這樣講」云云（見本院卷
      第八十四頁、第八十五頁、第八十六頁），可知甲○○縱未明確「直稱」欲強
      押丁○○到桃園龜山兔子坑去看夜景，卻以「反面語法」告知戊○○若不「好
      好處理」（意即依其要求之方式處理），便將丁○○帶去桃園龜山兔子坑去看
      夜景（意即將丁○○帶至郊外軟禁），以丁○○之人身自由之事恐嚇戊○○，
      脅迫戊○○依其要求之方式處理本件債務。是以，甲○○等人對丁○○、戊○○言語恐嚇或以脅迫簽立切結書及本票並籌措現金，使人行無義務之事，至為
      明顯。
  ４‧退票後仍妨害自由以逼討債務：
      又告訴人戊○○於八十六年五月八日晚上因甲○○等人再度到其家中逼討債務
      時，趁機委託其友人即尼姑庚○○報警，業據證人庚○○證稱：當時甲○○等
      人到戊○○家時我在書房看電視，我聽到甲○○與戊○○談話之聲音比平時大
      ，後來我要離開時，戊○○用紙條寫一個電話號碼給我，託我打電話給小林（
      即乙○○），要小林報警，說她有危險，伊離開戊○○家後我就打電話給小林
      等語（見偵查卷第二十八頁反面），核與證人乙○○亦證稱：「是庚○○打電
      話給我說戊○○家來了很多人，跟上依次同一批人，所以我很擔心戊○○受到
      傷害，因此就報警」等語相符（原審八十六年度訴字第一七二三號卷），則甲○○等人若無限制告訴人戊○○行動自由，逼討債務，告訴人何須暗中交待其
      友人報警求救？因此，甲○○等人確有限制告訴人戊○○行動自由以逼討債務
      ，至為明顯。
（四）共同正犯人數及其犯意聯絡、行為分擔：
  １‧按共同正犯間，非僅就自己實施之行為負其責任，在犯意聯絡之範圍內，對於
      他共同正犯所實施之行為，亦應共同負責。被告丙○○於本院調查中供稱：「
      在我家對帳時，甲○○跟我說，這件事情交給他全權處理，我也有答應，因帳
      目我不懂，我就離開客廳，這時約凌晨三點四十分左右，：：我進來之後，我
      太太與甲○○、戊○○等人在談債務，：：我太太周麗珠說甲○○他們來這裡
      ，是要花錢的，這個帳不能要我們付，也要戊○○負擔，：：」云云（見本院
      卷第八十三頁、第八十四頁）；於審理中亦為相同之供述（見本院卷第一○○
      頁）。核與證人戊○○於本院調查中證稱：「我與被告丙○○、周麗珠、甲○○在客廳對帳，這時甲○○就跟被告丙○○說這事情，是不是交給我全權處理
      ，被告丙○○說是」等語相符（見本院卷第二十五頁、第二十六頁），足徵被
      告丙○○確將追討債務之事，「全權」交由甲○○等人處理等情為真。然被告
      丙○○既親見甲○○等人非循合法途徑追討債務，非僅未加阻止，更任容甲○○等人以非法方法向戊○○追討債務，可證被告丙○○與甲○○、己○○、陳
      澄儒、吳振崑、陳青弘、郭啟男等六人間有犯意之聯絡及行為分擔，均為共同
      正犯。至於周麗珠乃經戊○○提議被動對帳，查無積極證據足以證明其亦參與
      本件犯行，尚難以共犯論，併予敘明。
  ２‧被告於原審供稱因要送貨先行離開，故委由甲○○等六人與告訴人對帳云云，
      惟被告若有心對帳解決事情，理應親自為之，何以竟委由對被告與戊○○間之
      債務，完全不瞭解之甲○○等人與戊○○對帳？且被告於本院調查時坦承伊說
      過要去送貨而全權委託甲○○處理，但實際上並未立即去送貨，而係在住處門
      外進進出出，直至凌晨五時許，對帳完畢簽妥切結書以後，才開車前往中和送
      貨等情不諱，足見被告係藉故離開現場，故意縱容甲○○等人對戊○○伺機以
      暴力威嚇討債，情至顯然（原審八十六年度訴字第一七二三號卷）。又被告丙○○於本院調查中供稱：「我對於甲○○他們等人去拿錢、換票並不清楚，我
      那時已去送貨」云云（見本院卷第八十五頁）。然被告丙○○既將追討債務之
      事，以給付討回債款半數之高額報酬為代價，「全權」交由甲○○等人處理，
      則其雖未親自參與取款、換票等後續行為，仍無礙於其以前開非法方法追討債
      務犯行之成立。
  ３‧本件同案被告甲○○等六人，或負責開車，或為看守之任務，或擔任把風之工
      作，或有實施恐嚇威脅強暴之行為，而被告丙○○雖未親自對戊○○、丁○○
      等人實施恐嚇或剝奪其行動自由之行為，甚至大部分之時間皆未在場，惟其既
      以給付討回債款半數之高額報酬為代價，「全權」交由甲○○等人處理債務，
      則被告丙○○與甲○○等六人事前即有以前開非法方法追討債務之共識，而甲○○等人對戊○○、丁○○實施妨害自由、恐嚇及強制犯行，亦在當初犯意聯
      絡之範圍內，被告丙○○自應對此結果負責。證人戊○○於本院調查中雖證稱
      ：「（被告丙○○是否與甲○○是一夥的？）甲○○他們六個人我都不認識，
      我只認識被告丙○○他們夫妻，還是好朋友」云云（見本院卷第二十八頁），
      然證人戊○○之證言僅表示伊祇認識被告丙○○夫婦，並不認識甲○○等六人
      ，並無法由此推斷被告丙○○與甲○○等六人無犯意之聯絡，尚不足為被告有
      利之認定，併此敘明。
  ４‧至於取得款項之分配，被告丙○○於本院調查中供稱：「（甲○○或己○○拿
      給你多少錢？）甲○○或是己○○有拿十萬元給我太太，至於甲○○或己○○
      他們拿多少錢我不知道，事後知道是二十萬元」等語（見本院卷第八十五頁）
      ；於本院審理中供稱：「二十萬支票兌現後，我拿十萬元，甲○○拿十萬元」
      、「二十萬元兌現後，甲○○有拿十萬元給我太太，其他的錢我沒有拿，是甲○○拿走十萬元的」云云（見本院卷第九十九頁、第一○一頁）。與被告丙○○與甲○○等六人間以給付討回債款半數為報酬之約定相符，應堪採信。因此
      ，被告丙○○及甲○○等六人既有以非法方法追討債務之犯意聯絡，而委由甲○○等六人對戊○○、丁○○實施妨害自由、恐嚇及強制犯行，以遂其追討債
      務之目的，再由被告丙○○給付討回債款半數為報酬，益足證被告丙○○與甲○○等六人間於事前確有明確之犯意聯絡。
（五）被告及同案被告之辯解不足採信：
  １‧被告丙○○辯稱：伊係委託甲○○尋找戊○○之下落，但未委託甲○○討債，
      係甲○○於八十六年三月二十五日晚上找到戊○○後，打電話叫伊過去，伊始
      趕至葉宅，而伊至現場根本不知甲○○、己○○與戊○○間發生何事，嗣因伊
      與戊○○間之債務確實數目無法正確算出，始由戊○○提議至伊住處與伊妻核
      對，又因對帳時間太久，伊又須送貨，無法久侯，便口頭向甲○○表示全權委
      託其處理，至甲○○與戊○○間發生何事，伊無從知悉云云。惟查：
    (1)被告丙○○既應允給付「索回債款」之半數即四十萬元之高額報酬，顯以向戊○○「追討債務」為其委任之內容，並非單純委託己○○、甲○○「尋人」。
      況被告丙○○所稱「隨他們處理」或「全權處理」等語，即表示「不限手段」
      ；稽諸前開「不合理」之高額報酬，益見被告丙○○並非委託己○○、甲○○
      循合法途徑「追討債務」。
    (2)其次，被告丙○○於原審雖供稱因要送貨先行離開，故委由甲○○等六人與告
      訴人對帳云云。然而：
      Ａ被告丙○○稱其於凌晨三時許至五時許須送貨，顯與常情事理不符，尚難遽
        採。且被告丙○○實際上並未立即去送貨，而係在住處門外進進出出，直至
        淩晨五時許，對帳完畢簽妥切結書以後，才開車前往中和送貨，足見被告乃
        係藉故離開現場，故意縱容甲○○等人對戊○○伺機威嚇脅迫討債。
      Ｂ又查，縱連被告丙○○亦不清楚帳目細節（始至被告丙○○住處與其妻周麗
        珠對帳），更遑論根本與本件債務無關之甲○○等人；且甲○○等人並非會
        計專業人士，被告丙○○如有心循合法途徑追討債務，為何委請甲○○等人
        與戊○○對帳？其委由甲○○等人對戊○○威嚇脅迫討債，至為灼然。
  ２‧同案被告甲○○辯稱：伊係受丙○○之委託，代理丙○○處理與戊○○債務事
      宜，並未強押戊○○、丁○○，無妨害自由之不法犯意，而本案戊○○有欠被
      告丙○○的欠款，是證人戊○○自願跟我們去的，我們沒有妨害自由云云。惟
      查，證人戊○○於本院調查中供稱：「甲○○到我女兒家，控制丁○○之後，
      要我把我的身分證拿出來，還要我女兒的電話，說債務處理好後，我的身分證
      才要還給我，：：我為了要讓丁○○脫身，我就說到被告丙○○的家去對帳是
      前往丙○○位於平鎮市○○路三十一巷六十九號住處，：：甲○○要求丁○○
      也要一起過去，等債務處理好後，丁○○才可以離開，：：在車上我與丁○○
      旁邊各有一個人看著，並且告訴我與證人丁○○不可以有其他的舉動，：：（
      在丙○○住處）甲○○並吩咐要二個人看著丁○○，並要求二個人到外面看守
      ，：：我是為了讓丁○○趕快回家，所以我不得不簽了壹張本票八十萬元及切
      結書」、「我在被告丙○○家對帳時，因我一進入被告丙○○家時，甲○○就
      叫二個人站我旁邊看著我，也告訴我不要輕舉妄動，要我好好的處理，也不希
      望我朋友丁○○去桃園龜山兔子坑去看夜景，丁○○旁邊也有三個人看著，：
      ：我與丁○○不能自由活動，也不能打電話」云云（見本院卷第二十四頁至第
      二十六頁）。由此可見，戊○○係因丁○○遭甲○○等人控制，為謀丁○○脫
      身，始虛與委蛇地「自願」前往被告丙○○家中對帳，尚與出於自由意志下之
      「自願」前往有間。是甲○○所辯：伊並未強押戊○○、丁○○，無妨害自由
      之不法犯意等語，委無足取。
  ３‧又同案被告己○○辯稱：伊未受丙○○委託其向戊○○討債，其僅是單純幫丙○○的忙而已，那是戊○○請渠等人進去的，渠等人沒有強迫戊○○、丁○○
      云云；同案被告陳澄儒辯稱：伊未強押戊○○、丁○○，否則他們如何打電話
      報警，且伊亦不認識丙○○云云；同案被告陳青弘辯稱：伊是八十六年五月八
      日去的，三月二十六日伊沒有去云云；同案被告吳振崑辯稱：八十六年三月二
      十五日（應係二十六日凌晨）伊沒有去，五月八日是要一起去吃飯、唱歌云云
      ；同案被告郭啟男辯稱：伊僅於八十六年五月八日有與甲○○等人前往，同年
      三月二十六日晚上其並未與甲○○等人前往戊○○家云云。然查：
    (1)戊○○係因丁○○遭甲○○等人控制，為謀丁○○脫身，始虛與委蛇地「自願
      」前往被告丙○○家中對帳，尚與出於自由意志下之「自願」前往有間；況戊○○、丁○○前往被告丙○○住處途中，均遭被告等控制看管，不准渠等自由
      離開，是被告己○○、陳澄儒辯稱：伊等未強押戊○○、丁○○云云，尚不足
      採。
    (2)被告陳青弘、吳振崑、郭啟男如何與共同被告甲○○等人前往戊○○家及押走
      丁○○、戊○○等情，業據證人丁○○、被害人戊○○陳述在卷，已如前述，
      是被告陳青弘、吳振崑、郭啟男此部分所辯，顯係卸責之詞，不足採信。而被
      告甲○○雖亦供稱：八十六年三月二十五日僅伊與己○○、陳澄儒三人前往戊○○家云云（原審八十六年度訴字第一七二三號卷第四十五頁正、反面），顯
      與事實不符，並係迴護被告陳青弘、吳振崑、郭啟男之詞，委無足採。
  ４‧同案被告甲○○又辯稱：伊並未向丙○○收取報酬云云。惟查，被告丙○○於
      本院調查中供稱：「甲○○或是己○○有拿十萬元給我太太，至於甲○○或己○○他們拿多少錢我不知道，事後知道是二十萬元」等語（見本院卷第八十五
      頁）；於本院審理中供稱：「二十萬支票兌現後，我拿十萬元，甲○○拿十萬
      元」、「二十萬元兌現後，甲○○有拿十萬元給我太太，其他的錢我沒有拿，
      是甲○○拿走十萬元的」云云（見本院卷第九十九頁、第一○一頁）；參以被
      告丙○○前將追討債務之事，以給付討回債款半數之高額報酬為代價，「全權
      」交由甲○○等人處理等情，是甲○○取得二十萬元之半數（即十萬元），與
      渠等之間以討回債款半數為報酬之約定相符，應堪採信。是以，甲○○所辯：
      伊並未向丙○○收取報酬云云，洵非可採。
（六）綜上所述，本件事證已臻明確，被告否認犯罪，顯係卸責之詞，不足採信，其
      犯行堪以認定。
三、適用法律：
（一）按刑法第三百零二條之妨害自由罪，原包括私行拘禁及以其他非法方法剝奪人
      之行動自由而言，所謂非法方法，當包括強暴脅迫等情事在內。本件被告夥同
      甲○○等人強押丁○○至被告丙○○住處，而戊○○雖係「自願」前往被告家
      中對帳，但未對帳完畢付款前，甲○○等人不准其離去，行動自由亦被剝奪，
      其間，甲○○等人雖對丁○○、戊○○言語恐嚇或以脅迫使人行無義務之事，
      惟仍屬包含於妨害其等行動自由之同一意念之中，核被告所為，僅成立刑法第
      三百零二條第一項之妨害自由罪，不另論以同法第三百零五條之恐嚇危害安全
      罪及第三百零四條第一項之強制罪。
（二）被告與甲○○、己○○、陳澄儒、吳振崑、陳青弘、郭啟男等人間，有犯意聯
      絡及行為分擔，均為共同正犯。
（三）其同時妨害丁○○、戊○○之行動自由，係一行為而觸犯數罪名，為想像競合
      犯，應依刑法第五十五條之規定從一重處斷。
四、撤銷原判決之理由：
    原審未綜合全案情節，遽認被告與甲○○等六人無犯意之聯絡，不能證明被告犯
    罪，而為其無罪之諭知，尚有未洽。檢察官提起上訴，指摘原判決不當，為有理
    由，應由本院將原判決撤銷改判。
五、科刑及其審酌事項：
    爰審酌被告之品行，犯罪之動機、目的、手段、所生危害及犯罪後之態度等一切
    情狀，量處如主文第二項所示之刑。按被告行為後，刑法第四十一條業已修正，
    並於九十年一月十日經總統公布，於九十年一月十二日生效，茲比較新舊法文修
    正之結果，其中原舊法第四十一條「犯最重本刑為三年以下有期徒刑以下刑之罪
    ，而受六月以下有期徒刑或拘役之宣告，因身體、教育、職業或家庭之關係，執
    行顯有困難，得以一元以上三元以下折算一日，易科罰金」之規定，已經修正之
    新法擴大得易科罰金之範圍，凡「所犯最重本刑為五年以下有期徒刑之罪」，符
    合前開與舊法相同之其他要件下，即得易科罰金，是適用新法即對被告原所犯最
    重本刑為有期徒刑五年以下之罪者，使其有易科罰金之適用，對被告而言，自較
    有利，依刑法第二條第一項前段之規定，即應適用裁判時之新修正刑法第四十一
    條第一項規定，同時諭知易科罰金之折算標準。
據上論結，應依刑事訴訟法第三百六十九條第一項前段、第三百六十四條、第二百九
十九條第一項前段，刑法第二十八條、第三百零二條第一項、第五十五條、第二條、
修正後第四十一條，罰金罰鍰提高標準條例第一條前段、第二條，判決如主文。
本案經檢察官沈明彥到庭執行職務。
中    華    民    國      九十    年       九       月       二十八     日
                              臺灣高等法院刑事第二十二庭
                                  審判長法  官  許  正  順
                                        法  官  林  明  俊
                                        法  官  邱  同  印
右正本證明與原本無異。
如不服本判決應於收受送達後十日內向本院提出上訴書狀，其未敘述上訴之理由者並
得於提起上訴後十日內向本院補提理由書（均須按他造當事人之人數附繕本）。
                                        書記官  莊  昭  樹
中    華    民    國      九十    年       十       月         二       日
附錄：本判決論罪科刑法條全文
刑法第三百零二條第一項
私行拘禁或以其他非法方法，剝奪人之行動自由者，處五年以下有期徒刑、拘役或三
百元以下罰金。


司法院資訊處製作；財團法人民間司法改革基金會備份。
